【裁判字號】    94,重訴,84
【裁判日期】    950221
【裁判案由】    分割共有物
【裁判全文】
臺灣臺南地方法院民事判決              94年度重訴字第84號
原      告  丙○○
訴訟代理人  蕭麗琍律師
被      告  甲○○
            乙○○
            丁○○
上 一   人
訴訟代理人  陳正芳律師
複 代理 人  陳清白律師
上列當事人間請求分割共有物事件，經本院於民國九十五年二月
七日言詞辯論終結，判決如下：
    主      文
兩造共有坐落臺南市○區○○○段四三五地號、地目旱、面積一
千四百五十五平方公尺土地應予分割為如附圖所示甲部分面積七
百二十八平方公尺分歸被告丁○○取得；乙部分面積五百零九平
方公尺分歸被告甲○○按應有部分七分之五及被告乙○○按應有
部分七分之二取得並保持共有；丙部分面積二百十八平方公尺分
歸原告丙○○取得。
被告丁○○應各補償原告丙○○新臺幣壹佰貳拾柒萬肆仟柒佰參
拾元，補償被告甲○○新臺幣貳佰壹拾壹萬伍仟陸佰玖拾參元，
補償被告乙○○新臺幣捌拾肆萬陸仟貳佰柒拾柒元。
訴訟費用由被告丁○○負擔百分之五十，被告甲○○負擔百分之
二十五，被告乙○○負擔百分之十，餘由原告負擔。
    事實及理由
一、本件被告甲○○、乙○○經合法通知，均未於最後言詞辯論
    期日到場，核無民事訴訟法第三百八十六條所列各款情形，
    爰依原告之聲請，就被告甲○○、乙○○部分由其一造辯論
    而為判決。
二、原告起訴主張：
（一）、原告丙○○與被告甲○○、乙○○及丁○○共有坐落臺
        南市○區○○○段四三五地號、地目旱、面積一千四百
        五十五平方公尺土地（下稱系爭土地），應有部分原告
        丙○○為百分之十五，被告甲○○為百分之二十五、乙○○為百分之十，被告丁○○為百分之五十，本件兩造
        並無不分割之約定，依其性質亦非不能分割，而系爭土
        地係住宅區，請求依附圖所示之方法為分割，分割後，
        應由被告丁○○應各補償原告丙○○新臺幣（下同）一
        百二十萬四千七百三十元，補償被告甲○○二百十一萬
        五千六百九十三元，補償被告乙○○八十四萬六千二百
        七十七元。
（二）、聲明：如主文第一項、第二項所示。
三、被告丁○○辯稱：
（一）、同意原告請求依如附圖所示之方法分割，惟關於被告丁○○應各補償原告丙○○一百二十萬四千七百三十元，
        補償被告甲○○二百十一萬五千六百九十三元，補償被
        告乙○○八十四萬六千二百七十七元之部分，金額過高
        ，不同意此部分之補償金額。
（二）、聲明：同意原告如附圖所示之分割方法。
四、本院之判斷：
（一）、按各共有人，得隨時請求分割共有物，但因物之使用目
        的不能分割或契約訂有不分割之期限者，不在此限；又
        共有物之分割，依共有人協議之方法行之，分割之方法
        不能協議決定者，法院得因任何共有人之聲請，以原物
        分配於各共有人，如共有人中，有不能按其應有部分受
        分配者，得以金錢補償之，民法第八百二十三條條第一
        項、第八百二十四條第一項、第二項第一款、第三項分
        別定有明文。次按請求分割共有物之訴，應由法院依民
        法第八百二十四條命為適當之分配，不受任何共有人主
        張之拘束，最高法院七十四年度第一次民事庭會議決議
        亦可資參照。
（二）、原告主張系爭土地為原告與被告等人所共有，其應有部
        分，原告丙○○為百分之十五，被告甲○○為百分之二
        十五、乙○○為百分之十，被告丁○○為百分之五十，
        又系爭土地之地目為旱，依其使用目的並無不能分割之
        情形，且兩造就系爭土地均無不能分割之約定，然迄今
        均不能達成分割協議之事實，業據提出土地登記謄本一
        份為證，被告甲○○、乙○○經合法送達未到庭爭執，
        被告丁○○對此亦不加以爭執，而本件前經本院臺南簡
        易庭以九十四年度南調字第二四號事件進行調解，亦因
        調解不成立在案，是兩造就系爭土地確實無法達成協議
        分割無訛，堪信原告上開主張為真實。從而，依上開法
        條規定，原告請求分割系爭土地，洵屬有據，應予准許
        。
（三）、而系爭土地上面臨台南市○○路○段十一巷及不知名巷
        道間，為一三角形土地，現為空地，北側四三五之十六
        至四二二之九土地現為第三人所有，已興建房屋，至於
        系爭土地北側四二二之四十土地亦為兩造共有，現為空
        地，惟並未列入本次分割等情，業經本院會同地政人員
        履勘現場查證屬實，有照片六幀附卷可考，並製有勘驗
        筆錄及囑託臺南市東南地政事務所人員繪製複丈成果圖
        一份存卷可考。準此，本院審酌系爭土地之地形、使用
        現況、臨路情形、各共有人應有部分之比例與其意願、
        各人分得部分是否較為接近方正完整而利於現有建物使
        用，並兼顧各共有人分得部分之通行便利及單獨分得實
        際能充分利用之面積，以增加分得土地使用上之經濟效
        益等一切情狀，認如附圖所示之分割方案，符合系爭土
        地分割之整體效益及共有人全體之利益，應可採取。
（四）、按分割共有物，以消滅共有關係為目的。法院裁判分割
        共有土地時，除因該土地內部分土地之使用目的不能分
        割或部分共有人仍願維持其共有關係，應就該部分土地
        不予分割或准該部分共有人成立新共有關係外，應將土
        地分配於各共有人單獨所有，最高法院六十九年度臺上
        字第一八三一號判例可資參照。本件原告主張由被告甲○○及乙○○共有如附圖所示之乙部分，未據被告二人
        到庭爭執，故本院准該其就乙部分成立新共有關係，而
        被告丁○○及原告丙○○，就系爭土地分割後，分別取
        得如附圖所示甲、丙部分，而分配予原告丙○○、被告
        丁○○單獨所有。
（五）、又按關於共有物之分割，如依原物之數量按其應有部分
        之比例分配，價值顯不相當者，依其價值按其應有部分
        比例分配，仍不失為以原物分配於各共有人，否則不顧
        慮經濟上之價值，一概按其應有部分核算之原物數量分
        配者，將顯失公平，惟依其價值按應有部分比例分配原
        物，如有害經濟上之利用價值者，應認有民法第八百二
        十四條第三項之共有人中有不能按其應有部分受分配之
        情形，得以金錢補償之，最高法院六十三年度臺上字第
        二六八○號判例可資參照。查系爭土地依上開方案分割
        前，原告丙○○依其應有部分所取得土地之總價為九百
        三十八萬四千七百五十元（00000000ｘ１５／
        １００），分割後之總價為八百十一萬零二十元，其間
        價差為一百二十七萬四千七百三十元（應取得額）；被
        告丁○○依其分割前應有部分所取得土地之總價為三千
        一百二十八萬二千五百元（00000000ｘ５０／
        １００），分割後總價為三千五百五十一萬九千二百零
        一元，其間價差為四百二十三萬六千七百零一元（應給
        付額）；被告甲○○依其應有部分，分割前總價為一千
        五百六十四萬一千二百五十元（00000000ｘ２
        ５／１００），分割後總價為一千三百五十二萬五千五
        百五十七元，其間價差為二百十一萬五千六百九十三元
        （應取得額）；被告乙○○依其應有部分，分割前總價
        為六百二十五萬六千五百元（00000000ｘ１０
        ／１００），分割後總價為五百四十一萬零二百二十三
        元，其間價差為八十四萬六千二百七十七元（應取得額
        ），原告與被告依乙案分割後，其應有部分之總價，有
        碩大不動產估價報告書在卷可憑（見該估價報告書第二
        十三頁），被告丁○○固另辯稱補償金額過高，然未提
        出其他補償金額之基準供本院審酌，且上開金額補償之
        計算方式，係由被告丁○○所提出（見被告丁○○九十
        四年十月六日所提準備書狀），本院審酌一切事項，認
        以如主文第二項之補償方式，較屬公允。
五、綜上所述，系爭土地依其使用目的並非不能分割，共有人間
    亦無不能分割之約定，然迄今未能協議分割，又本院審酌系
    爭土地之現有使用狀況、對外通行問題、位置、兩造分割之
    利益及意願等一切情狀，並以金錢補償因分割後之差額，故
    認附圖所示之分割方案符合土地分割之經濟效用及共有人全
    體之利益，堪認係適當、公允之分割方法。從而，原告本於
    共有人之資格，起訴請求就系爭土地予以分割，即屬正當，
    應予准許，本院因而准分割系爭土地及補償如主文第一項及
    第二項所示。
六、本件原告雖勝訴，惟本件係因分割共有物涉訟，由敗訴之被
    告負擔訴訟費用顯失公平，本院爰審酌各共有人之應有部分
    比例，依民事訴訟法第八十條之一規定，命勝訴之原告亦負
    擔一部分之訴訟費用，併予敘明。
七、據上論結：本件原告之訴為有理由，依民事訴訟法第三百八
    十五條第一項前段、第七十八條、第八十條之一、第八十五
    條第一項但書，判決如主文。
中    華    民    國    95    年     2    月    21    日
                  民事第三庭  審判長法官  張季芬
                                    法官  蔡雅惠
                                    法官  黃翰義
以上正本係照原本作成
如對本判決上訴，須於判決送達後20日內向本院提出上訴狀
中    華    民    國    95    年    2     月    27    日
                                  書記官  黃鋕偉


司法院資訊處製作；財團法人民間司法改革基金會備份。
